臺灣高等法院高雄分院民事判決　　　99年度重上更(一)字第26號
上　訴　人　陳若嵐
訴訟代理人　陳建誌律師
被上訴人　　蔡霆璋
訴訟代理人　賴冠文
上列當事人間因請求侵權行為損害賠償事件，上訴人對於民國97
年12月3 日臺灣高雄地方法院97年度訴字第1138號第一審判決提
起上訴後，並為訴之追加，本院前審裁定駁回其追加之訴，經最
高法院廢棄發回更審（上訴部分業經本院前審判決確定），本院
於100 年3 月16日言詞辯論終結，判決如下：
    主  文
上訴人追加之訴駁回。
追加之訴及發回前第三審訴訟費用由上訴人負擔。
    事實及理由
一、上訴人主張：被上訴人於民國95年11月27日上午8 時10分許
    ，駕駛車牌號碼YG-8288 號自用小客車，沿高雄市前金區市
    ○○路北向南行駛，途經民生二路路口，欲左轉入民生二路
    時，伊適由市○○路東南角沿行人穿越道北向南步行，欲穿
    越民生二路，竟因蔡霆璋疏未注意而撞及，致伊受有左側恥
    骨坐骨骨折之傷害（下稱系爭事故），伊因此支出醫藥費29
    萬1,234 元、醫療輔助用品及營養品費8 萬5,961 元、交通
    費9 萬5,055 元、看護費23萬8,343 元及受有精神上之損害
    150 萬元，扣除被上訴人曾給付之2 萬元後，尚應賠償219
    萬593 元，前審判決命被上訴人應給付伊103 萬1,160 元本
    息，而駁回其餘請求確定（該部分不在本院本次審理範圍）
    ，惟伊因車禍受有椎間盤突出、左坐骨盆骨折及恥骨骨折，
    終身仍需持續復健治療，爰依侵權行為之法律關係，追加請
    求後續復健費用及計程車資，合計99萬7,136 元，精神慰撫
    金50萬元，及購買鈣質補充品而增加生活上之必需費用12萬
    元，共計161 萬7,136 元。並聲明求為判命被上訴人應如數
    給付，及自99年7 月15日起加計法定遲延利息之判決。
二、被上訴人則以：伊就系爭事故之發生確有過失，並經前審判
    決確定應賠償之金額。上訴人追加請求之後續復健、計程車
    資及購買鈣質補充品等費用均與系爭事故所受傷害無關，精
    神慰撫金前審判決80萬元，已經相當，本件追加之訴為無理
    由等語，資為抗辯。並答辯聲明請求駁回上訴人追加之訴。
三、兩造不爭執事項：
  (一)被上訴人於95年11月27日上午8 時10分許，駕駛車牌號碼YG
    -8288 號自用小客車，沿高雄市前金區市○○路北向南行駛
    ，途經民生二路路口，欲左轉入民生二路時，過失撞及正沿
    行人穿越道穿越民生二路之上訴人，致其受有左側恥骨坐骨
    骨折之傷害，被上訴人就系爭事故之發生應負全部過失責任
    。
  (二)上訴人因系爭事故支出醫藥費15萬4,368 元、如附表所示醫
    療輔助用品及營養品8,448 元、電動床、電毯、人體工學椅
    共2 萬9,500 元、交通費3 萬1,055 元、看護費18萬4,000
    元，均為必要支出。
  (三)上訴人係高職畢業，任職中央健保局高雄聯合門診中心，擔
    任行政工作，每月薪資4 萬5,155 元，名下有房屋1 筆、土
    地3 筆、投資多筆等財產，總額400 萬862 元。被上訴人為
    五專畢業，任職汽車銷售員，名下有房屋、土地各1 筆、汽
    車1 輛等財產，總額332 萬8,300 元。
  (四)被上訴人於系爭事故發生後給付上訴人2 萬49元，上訴人已
    領取汽車強制責任保險金15萬6,162 元。
  (五)本院前審判決命被上訴人應賠償上訴人103 萬1,160 元本息
    確定。
四、上訴人追加請求被上訴人賠償之各項金額，有無理由？
  (一)按侵權行為損害賠償之債，須損害之發生與加害人之故意或
    過失加害行為間有相當因果關係，始能成立。故原告所主張
    損害賠償之債，如不合於此項成立要件者，即難謂有損害賠
    償請求權存在（最高法院54年台上字第1523號、48年台上字
    第481 號著有判例可資參照），是以侵權行為之被害人除應
    就其所受之損害予以證明外，對於加害人之故意過失，及對
    損害之發生有因果關係，亦負舉證之責任。
  (二)上訴人主張因系爭事故受有左坐骨盆骨折、恥骨骨折、下背
    痛、腳麻、椎間盤突出等傷害，需終身不斷復健，補充鈣質
    營養品，仍需支出醫療費及計程車資99萬7,136 元、增加生
    活上之必要費用12萬元，及因此精神遭受莫大折磨，連累子
    女必須陪同復健，而精神感到挫折及對子女抱歉之非財產損
    害50萬元，為此請求被上訴人應再賠償161 萬7,136 元，及
    自99年7 月15日起至清償日止，按年息百分之五計算之利息
    云云，為被上訴人所否認，並以前揭情詞置辯。揆諸前揭舉
    證責任分配之原則，上訴人自應先就其左坐骨盆骨折、恥骨
    骨折、下背痛、腳麻、椎間盤突出等傷害，均為系爭車禍所
    致，且需終身不斷復健等情，負舉證之責。
  (三)上訴人主張其因車禍受傷在大同醫院急診住院6 天，聖功醫
    院住院42天，當時醫師優先處置明顯之骨折外傷，而未刻意
    檢查腰椎椎間盤是否有外傷，且上開醫院均無MRI （核磁共
    振攝影），係因半年骨折癒合後，仍持續下背痛、腳麻，始
    於96年8 月22日接受精密之MRI 檢查，才發現L4-L5L-S1 椎
    間盤突出，環狀韌帶撕裂傷，其於車禍發生前並無椎間盤病
    史，而車禍骨折部位與腰椎被拉扯、震動，有其連貫性，及
    受傷後下背痛、腳麻等皆是腰椎病變徵兆，絕對與車禍有因
    果關係。另中央健保局門診中心99年2 月10日函、勞工保險
    監理委員會保險爭議審定書均明確認定上訴人椎間盤突出係
    因車禍所致，財團法人天主教聖功醫院（下稱聖功醫院）亦
    認定係外傷所致，是上訴人係因車禍造成椎間盤突出等節。
    並舉財團法人私立高雄醫學大學附設中和紀念醫院（下稱高
    醫）99年4 月20日函覆確認：上訴人經MRI 檢查結果有腰椎
    環狀纖維破裂，可證其確有椎間盤突出之情形，為其論據。
    惟查：
  1.上訴人於95年11月27日上午8 時10分發生車禍，119 於8 時
    14分抵達現場救援，救護記錄載明上訴人受傷部位為左髖骨
    疼痛、右手及頭部外傷（原審雄調字卷第31頁），隨即送往
    高雄市立聯合醫院急診治療，經診斷其受有左側恥骨坐骨骨
    折，少許移位，不需手術治療，保守治療，臥床休息亦可，
    住院3 至5 日可出院，約6 週骨癒合；嗣於95年12月4 日，
    上訴人因車禍骨盤骨折至聖功醫院門診診察，X 光顯示骨盆
    骨折，同日住院，96年1 月15日出院，其後門診持續追蹤及
    復健，迄96年2 月14日止，之後於97年2 月26日最後一次回
    診，上開門診期間，上訴人主訴骨盆骨折及左肩挫傷，並未
    提及椎間盤突出症狀，而包括腰椎及骨盆X 光檢查，僅有左
    恥骨坐骨骨折，並無任何腰椎異常之報告，此有高雄市立聯
    合醫院97年2 月5 日高市聯醫病字第097000852 號函、97年
    6 月10日高市聯醫病字第0970003788號函暨病歷資料（含護
    理記錄）、聖功醫院97年6 月26日聖功醫字第0970000138號
    函暨病歷在卷可憑（原審雄調卷第25至38頁、原審訴字卷第
    52至73頁、第74至78頁）。又上訴人因車禍受傷骨盆骨折，
    無法負重出力，下床活動困難，需他人照料看護，住院及出
    院後六周需人照顧、上廁所及洗澡等日常生活，亦經聖功醫
    院97年6 月26日聖功醫字第0970000138號函及高雄市立聯合
    醫院97年6 月10日高市聯醫病字第0970003788號函復在卷（
    原審卷第52、74頁）。由上足見，上訴人因系爭事故僅受有
    左側恥骨坐骨骨折等傷勢，該傷勢經住院治療後，出院約療
    養六週即可痊癒，毋須終身持續復健，上訴人之椎間盤移位
    不能證明係因系爭事故所致，堪以認定。
  2.又經本院前審向上訴人各就診醫院函查其椎間盤突出之病症
    究否因本件車禍所致，復經高雄榮民總醫院函覆：病患腰椎
    間盤突出術後併無力，但是否車禍造成，完全無法判定，而
    復健科及神經外科皆從未認定過是車禍造成；高雄聯合門診
    中心函覆：本中心出具上訴人診斷證明書之資料，係根據該
    患者主訴其症狀係在車禍發生後出現；聖功醫院則函覆：病
    患於95年12月4 日因車禍骨盆骨折，迄至96年2 月14日、97
    年2 月26日門診期間主訴骨盆骨折及左肩挫傷，上開期間未
    提及椎間盤突出症狀；長庚醫療財團法人高雄長庚紀念醫院
    （下稱高雄長庚醫院）函覆：依病歷所載，上訴人於97年10
    月16日最後一次至本院就診之主訴為下背、左足底疼痛、間
    歇性不走症、及曾於95年11月27日發生車禍，經診斷為腰部
    挫傷；另其97年8 月28日於本院接受之磁振攝影檢查結果顯
    示其第4-5 腰椎椎間盤空間變小，惟並未發現明顯之椎間盤
    突出情形；高醫函覆：上訴人96.08.22之MRI 報告為腰椎環
    狀纖維破裂，無法推斷新傷或舊疾；96.10.18之MRI 為左肩
    關節部位，診斷為左肩旋轉肌腱破裂，該病症至97年4 月仍
    舊沒有好轉，故於97年4 月14日接受手術療法修補破損肌腱
    。97.08.28 MRI影像顯示腰椎第4 、5 間、第5 腰椎及第1
    薦椎間盤輕度突出，第5 腰椎環狀纖維破裂，上述影像變化
    無法判定係新傷或舊疾等情，有高雄榮民總醫院98年9 月24
    日高總管字第0980013707號函、高雄聯合門診中心98年11月
    30日健保高聯保字第0980001615號函、聖功醫院99年2 月24
    日聖功醫字第0990000044號函、高雄長庚醫院99年3 月12日
    （99）長庚院高字第921097號函、高醫99年4 月22日高醫附
    行字第0990001524號函可稽（本院前審卷第185 、212 、24
    3 、249 、251 頁），準此，上開醫院就上訴人主張之該部
    分傷勢，既無法判定係新傷或舊疾，且上訴人迄96年8 月22
    日始發現椎間盤突出，距離車禍發生之95年11月27日，已經
    相隔約9 個月，自難遽謂係本件車禍造成之傷勢。
  3.而上訴人提出之高雄聯合門診中心診斷證明書雖載其係外傷
    性腰椎病灶（本院前審卷第197 頁），惟僅憑該記載並不足
    以證明該外傷為系爭事故所致。又該門診中心函稱：上訴人
    最後一次就診日是99年2 月1 日，此段期間病患主訴病情有
    部分改善，但疼痛還是反反覆覆發生，患者持續就醫治療。
    復健期間就發現有椎間盤突出的症狀，該症狀依據醫師診察
    ，從車禍發生後出現，經詢問復健科醫師（黃巧雯醫師），
    上開病症與其最初就診病因有關等情，固有該中心99年2 月
    10日健保高聯保字第0990000248號函、本院前審電話查詢紀
    錄單可參（本院前審卷第240 、241 頁）。惟證人黃巧雯於
    本院前審到庭證稱：一開始並不是由伊幫上訴人看診，上訴
    人車禍約一年後，才由伊看診，當時上訴人症狀是下背痛、
    肩膀痛及合併神經方面症狀，椎間盤突出是上訴人去高醫檢
    查發現，並非在門診中心檢查發現，至於左肩及椎間盤突出
    症狀是否車禍造成，因一開始受傷時伊沒有看到，不能確定
    是否車禍造成，據病人主訴，其車禍前無此症狀等語（本院
    前審卷第256 頁反面）。據此堪認，證人黃巧雯係上訴人發
    生車禍後1 年，始為其診療，且其表示不能認定上訴人之椎
    間盤突出等症狀為車禍所造成，益證高雄聯合門診中心之診
    斷證明書及99年2 月10日函文，均無從據為上訴人有利之認
    定。
  4.另上訴人復主張其第3 、4 、5 節腰椎及第1 薦椎椎間盤突
    出，係於95年11月27日事故之職業災害云云，並提出勞工保
    險監理委員會保險爭議審定書為據（本院前審卷第219 至22
    1 頁）。然依該審定書所載：經勞工保險局特約醫師審查，
    認定上訴人於95年11月27日因左坐骨骨折住院，95年12月4
    日包括腰椎及骨盆X 光檢查，僅有左恥骨骨折，並無任何腰
    椎異常之報告；於96年3 月6 日門診記載左肩痛、雙手麻、
    骨盆骨折，並無任何腰椎椎間盤突出之臨床症狀；又其左恥
    骨骨折，創傷位置並未高到第3 及第4 腰椎，故上訴人非創
    傷性第3 、4 、5 節腰椎及第1 薦椎椎間盤突出。嗣經勞工
    保險監理委員會特約醫師審查，認上訴人於96年8 月22日之
    磁振造影檢查，已顯示有腰椎間盤突出，且上訴人自95年11
    月27日受傷後，持續就醫內容觀之，有持續性，故認係上開
    意外造成等情。惟查，上訴人雖自95年11月27日車禍受傷後
    ，持續就醫，然其於案發當時均未經檢查發現受有椎間盤突
    出之傷勢，迄於96年8 月22日之磁振造影檢查，始顯示患有
    椎間盤突出之病症，則此時已距車禍發生之日，相隔約9 個
    月之久，且該項檢查結果，亦無法診斷為新傷或舊疾，有前
    開高醫函覆可按，則勞工保險監理委員會特約醫師事後之審
    查意見，自難採為有利上訴人之證明。
  5.承上所述，上訴人因系爭事故僅受有左側恥骨坐骨骨折等傷
    害，該骨折約出院六周後即可痊癒，毋須終身持續不斷復健
    ，至其主張系爭事故尚造成其外傷性椎間盤移位，下背痛及
    腳麻等，惟此部分病症，依上訴人前開所提之證據均無法證
    明係因本件車禍所致，業如前述，是上訴人追加請求後續復
    健費用及計程車資99萬7,136 元，及購買鈣質補充品之增加
    生活必要費用12萬元部分，均屬無據，不應准許。
  (四)追加請求精神慰撫金50萬元部分：
  1.上訴人主張其因發生車禍，每周、每月必須持續不間斷復健
    ，不僅自身精神上遭受莫大折磨，亦連累家中子女，必須陪
    同復健，精神上亦更感到挫折及對子女抱歉，故除前審之精
    神慰撫金外，再追加請求50萬元之精神慰撫金云云，然為被
    上訴人所否認，並辯以前審判決所命給付之精神慰撫金已屬
    相當，上訴人不得再追加請求。
  2.按不法侵害他人之身體、健康、名譽、自由、信用、隱私、
    貞操，或不法侵害其他人格法益而情節重大者，被害人雖非
    財產上之損害，亦得請求賠償相當之金額，民法第184 條第
    1 項前段、第193 條第1 項、第195 條第1 項固定有明文。
    所謂相當，自應以實際加害情形與其身體健康影響是否重大
    ，及被害者之身分地位與加害人經濟狀況等關係定之。查，
    上訴人因系爭事故受有左側恥骨坐骨骨折等傷害，並無造成
    椎間盤突出之病症，已如前述，而上訴人受有左側恥骨坐骨
    骨折等傷，業經前審認定其有精神上之痛苦，得請求因身體
    受傷之非財產上損害，並審酌上訴人係高職畢業，任職中央
    健保局高雄聯合門診中心，擔任行政工作，每月薪資4 萬5,
    155 元，名下有房屋1 筆、土地3 筆、投資多筆等財產，總
    額400 萬862 元。被上訴人為五專畢業，任職汽車銷售員，
    名下有房屋、土地各1 筆、汽車1 輛等財產，總額332 萬8,
    300 元，此經兩造陳明在卷，並有兩造之稅務電子閘門財產
    所得調件明細表可參（原審訴字卷第13至30頁），並斟酌陳
    若嵐因系爭事故所受傷勢，造成生活之不便及精神痛苦，暨
    兩造之身分地位、學識經歷及經濟能力等情狀，判准上訴人
    得請求被上訴人賠償80萬元之精神慰撫金，自屬適當。至上
    訴人追加主張因車禍受有椎間盤突出、左坐骨盆骨折及恥骨
    骨折而需終身持續不斷復健，然其因車禍受有左坐骨盤骨折
    及恥骨骨折等傷勢，經過住院及出院療養約六周後，即可痊
    癒，毋須終身復健，而椎間盤突出之病症，則無法證明係因
    本件車禍所致之傷害，業如前述，從而，上訴人執此主張因
    系爭事故受傷，需終身不斷復健，精神受折磨，及連累子女
    陪同復健，而追加請求被上訴人應再賠償50萬元之精神慰撫
    金，亦無理由，應予駁回。
五、綜上所述，上訴人主張因車禍受有左坐骨盆骨折、恥骨骨折
    、下背痛、腳麻、椎間盤突出等傷害，需終身不斷復健，補
    充鈣質營養品，仍需支出醫療費及計程車資99萬7,136 元、
    增加生活上之必要費用12萬元，及因此精神遭受莫大折磨，
    連累子女必須陪同復健，而精神感到挫折及對子女抱歉之非
    財產損害50萬元，均屬無據，委無可採。從而，上訴人依侵
    權行為法律關係，追加請求被上訴人應給付161 萬7,136 元
    ，及自99年7 月15日起至清償日止，按年息百分之5 計算之
    利息，為無理由，應予駁回。兩造其餘攻擊防禦方法及所提
    之證據，於判決結果不生影響，爰不逐一論述，併此敘明。
據上論結，本件上訴人追加之訴，為無理由，依民事訴訟法第78
條，判決如主文。
中    華    民    國  100     年    3     月    30    日
                            民事第六庭
                                審判長法官 許明進
                                法      官 李炫德
                                法      官 蘇姿月
本判決得上訴以上正本證明與原本無異。
如對本判決上訴，須於判決送達後20日內向本院提出上訴狀，其
未表明上訴理由者，應於上訴後20日內向本院提出上訴理由書（
均須按他造當事人之人數附繕本）。上訴時應提出委任律師或具
有律師資格之人之委任狀，並依附註條文規定辦理。
中    華    民    國    100   年    3     月    30    日
                              書  記  官  鄭翠芬
附註：
民事訴訟法第466 條之1 ：
對於第二審判決上訴，上訴人應委任律師為訴訟代理人，但上訴
人或其法定代理人具有律師資格者，不在此限。
上訴人之配偶、三親等內之血親、二親等內之姻親，或上訴人為
法人、中央或地方機關時，其所屬專任人員具有律師資格並經法
院認適當者，亦得為第三審訴訟代理人。
第1 項但書及第2 項情形，應於提起上訴或委任時釋明之。
附表
┌──┬──────┬──────┬───┬─────┐
│編號│項        目│日        期│數  量│金額（元）│
├──┼──────┼──────┼───┼─────┤
│ 1  │四角拐      │96年1 月16日│ 1 支 │    800   │
├──┼──────┼──────┼───┼─────┤
│ 2  │傳導電極貼片│96年1 月23日│ 1 包 │    250   │
├──┼──────┼──────┼───┼─────┤
│ 3  │海綿        │96年1 月23日│ 4 片 │    200   │
├──┼──────┼──────┼───┼─────┤
│ 4  │傳導電極貼片│96年2 月8 日│ 3 包 │    750   │
├──┼──────┼──────┼───┼─────┤
│ 5  │海綿        │96年2 月8 日│ 8 片 │    400   │
├──┼──────┼──────┼───┼─────┤
│ 4  │充氣坐墊    │96年2 月12日│ 1 件 │    300   │
├──┼──────┼──────┼───┼─────┤
│ 5  │單手拐      │96年2 月12日│ 1 支 │    500   │
├──┼──────┼──────┼───┼─────┤
│ 6  │福善美      │96年2 月12日│ 1 盒 │   1215   │
├──┼──────┼──────┼───┼─────┤
│ 7  │福善美      │96年2 月12日│ 1 盒 │   1215   │
├──┼──────┼──────┼───┼─────┤
│ 8  │助行器      │96年2 月16日│ 1 件 │    893   │
├──┼──────┼──────┼───┼─────┤
│ 9  │拐杖        │96年2 月16日│ 1 件 │    710   │
├──┼──────┼──────┼───┼─────┤
│ 10 │福善美      │96年2 月16日│ 1 盒 │   1215   │
├──┼──────┴──────┴───┴─────┤
│ 11 │總額                                   8448   │
└──┴───────────────────────┘